【裁判字號】    94,簡上,3
【裁判日期】    950126
【裁判案由】    分割共有物
【裁判全文】
臺灣澎湖地方法院民事判決               94年度簡上字第3號
    上  訴  人  午○○
    訴訟代理人  未○○
    被上訴人    己○○
                申○○○
                辰○○
                寅○○
                巳○○
                卯○○
                丑○○
                乙○○
                子○○
                癸○○
                壬○○
                甲○○○
                庚○○
                辛○○
                丙○○
                戊○○
                丁○○
上列當事人間請求分割共有物事件，上訴人對於中華民國94年5
月9日臺灣澎湖地方法院馬公簡易庭94年度馬簡字第22號第一審
判決，提起上訴，本院於民國95年1月25日言詞辯論終結，判決
如下：
    主  文
原判決廢棄。
己○○、申○○○、辰○○ (原名許英敏)、寅○○ (原名許三
德)、巳○○、卯○○ (原名許秋萍)、丑○○ (原名許翠萍)、
乙○○、子○○ (原名李姿瑩)、癸○○ (原名李勝雄)、壬○○
(原名李錦水)、甲○○○、庚○○、辛○○、丙○○、戊○○、
丁○○應就其等被繼承人李漢川所有坐落於澎湖縣馬公市○○段
二一九五地號土地之應有部分四分之一辦理繼承登記。
兩造共有坐落澎湖縣馬公市○○段二一九五地號土地，地目：建
，面積六十二平方公尺土地准予分割如附圖（即澎湖縣澎湖地政
事務所94年10月7日澎地所測字第0940006881號函送之複丈成果
圖）所示：(一)編號2195部分土地（面積四十六平方公尺）分歸
上訴人午○○取得；(二)編號2195-A部分土地（面積十六平方公
尺）分歸被上訴人己○○、申○○○、辰○○ (原名許英敏)、
寅○○ (原名許三德)、巳○○、卯○○ (原名許秋萍)、丑○○
(原名許翠萍)、乙○○、子○○ (原名李姿瑩)、癸○○ (原名
李勝雄)、壬○○ (原名李錦水)、甲○○○、庚○○、辛○○、
丙○○、戊○○、丁○○公同共有。
第一、二審訴訟費用由被上訴人己○○、申○○○、辰○○ (
原名許英敏)、寅○○ (原名許三德)、巳○○、卯○○ (原名許
秋萍)、丑○○ (原名許翠萍)、乙○○、子○○ (原名李姿瑩)
、癸○○ (原名李勝雄)、壬○○(原名李錦水)、甲○○○、庚○○、辛○○、丙○○、戊○○、丁○○負擔四分之一，餘由上
訴人負擔。
    事實及理由
壹、程序方面：
    本件被上訴人己○○等經合法送達均未於言詞辯論期日到場
    ，核無民事訴訟法第386條各款所列情形，爰依上訴人之聲
    請，由其一造辯論而為判決。
貳、實體方面：
一、本件上訴人起訴主張：坐落澎湖縣馬公市○○段2195地號土
    地，地目：建，面積62平方公尺土地（以下簡稱系爭土地）
    在日據時代之地號為596號，最初所有人為訴外人李英，嗣
    李英死亡後，由其子李忠、李漢川、李再賜、李再得等4人
    各分得應有部分4分之1，歲月推移，上訴人陸續購得系爭土
    地應有部份4分之3，所餘之應有部分4分之1現仍登記為訴外
    人李漢川（民國3年4月14日生，身分證號碼：Ｚ000000000號
    ）所有。惟李漢川已於民國69年12月21日死亡，被上訴人等
    均為其繼承人，至今未辦理繼承登記，因兩造無不為分割之
    協議，又無因物之使用目的不能分割之情形，且兩造無法達
    成分割協議，爰訴請被上訴人己○○等辦理繼承登記，並准
    予原物分割系爭共有物。原審以系爭土地雖有應有部分4分
    之1登記予訴外人李漢川名下，但年籍資料均付之闕如，無
    證據顯示上訴人所指之李漢川即係上開登記所有權人李漢川
    云云而駁回上訴人在原審之訴，然查，系爭土地在日據時代
    之地號為596，而李漢川全家在日據時代之住所亦登載為「
    澎湖郡馬公街馬公五百九十六番地」，據馬公戶政事務所人
    員告稱，日據時代之房屋門牌號碼即係與其基地之地號相同
    ，故土地登記簿上之李漢川與戶籍登記之李漢川，其同一性
    應毋庸置疑。並聲明：(一)被上訴人己○○等應就其被繼承
    人李漢川所有系爭土地應有部分4分之1辦理繼承登記。(二)
    請求兩造共有系爭土地准予分割，如附圖所示編號2195部分
    土地（面積46公尺）分歸上訴人所有，如附圖所示編號
    2195-A部分土地（面積16平方公尺）分歸被上訴人取得，並
    由其等繼續保持公同共有。
二、上訴人主張系爭土地為上訴人及訴外人李漢川（民國3年4月
    14日生，身分證號碼：Ｚ000000000號）所共有，應有部分各
    為4分之3、4分之1等情，業據其提出土地登記謄本為證。
    雖該土地登記謄本上所登記之李漢川並未記載年籍資料，然
    系爭土地於日據時代之地號為馬公段596地號，當時最初土
    地所有權人為李英，嗣登記為李忠、李漢川、李再賜、李再
    得等四兄弟共有，台灣地區於民國36年辦理土地總登記時系
    爭土地仍登記為李忠等四人共有，而當時資料僅記載姓名並
    未有其他年籍相關資料等情，業經本院向澎湖縣地政事務所
    函查屬實，有該所94年6月17日澎地所登字第0940004148號
    函以及相關土地登記謄本在卷可憑；再根據上訴人所提出之
    日據時代戶籍謄本所記載，李英全家（包括父李英、母許氏
    迎、長男李忠、次男李漢川、三男李再賜等）在日據時代均
    住居在「澎湖郡馬公街馬公五百九十六番地」，而日據時代
    為戶籍管理上便利，將戶籍配合地番號，稱為「番地」，相
    當於現今之門牌一節，有台中縣政府編印之「日治時期戶籍
    登記法律及用語編譯」節本可資參考。由以上資料相互參照
    可知，日據時代596地號土地登記謄本上所記載之李英、李
    漢川等人即與該日據時代戶籍謄本所記載者同一，雖該日據
    時代戶籍謄本所記載之年籍資料與台灣光復後戶籍謄本所記
    載之方式有所不同，但依上訴人所提出之李漢川全戶戶籍謄
    本所載，李漢川之父為李英、母為李許迎，此與日據時代記
    載完全相符，足證此先後兩份戶籍謄本上所記載之「李漢川
    」為同一人，則上訴人所主張出生於民國3年4月14日生，身
    分證號碼：Ｚ0000 00000號之李漢川即為系爭土地上之共有
    人「李漢川」應堪認定。
三、按分割共有物，性質上為處分行為，依民法第759條規定，
    共有不動產之共有人中有人死亡時，於其繼承人未為繼承登
    記以前，固不得分割共有物（最高法院69年臺上字第1012號
    判例要旨參照）。但為求訴訟經濟起見，可許原告就請求繼
    承登記及分割共有物之訴合併提起，即以一訴請求該死亡之
    共有人之繼承人辦理繼承登記，並請求該繼承人於辦理繼承
    登記後，與原告及其餘共有人分割共有之不動產（最高法院
    91年度臺上字第832號判決要旨參照）。查上訴人主張系爭
    土地為上訴人及訴外人李漢川所共有，應有部分各為4分之
    3、4分之1，惟訴外人李漢川已於69年12月21日死亡，被上
    訴人己○○、申○○○、辰○○ (原名許英敏)、寅○○(
    原名許三德)、巳○○、卯○○ (原名許秋萍)、丑○○(原
    名許翠萍)、乙○○、子○○ (原名李姿瑩)、癸○○(原名
    李勝雄)、壬○○ (原名李錦水)、甲○○○、庚○○、辛○○、丙○○、戊○○、丁○○均為其繼承人，迄今未就被繼
    承人李漢川於系爭土地之應有部分辦理繼承登記之事實，業
    據其提出土地登記謄本、戶口名簿影本、戶籍謄本等為證，
    且被上訴人等經合法通知未到庭爭執，上訴人此部分之主張
    自堪信為真實。依上開說明，上訴人請求被上訴人己○○等
    於系爭土地分割前，應先就其等之被繼承人李漢川之應有部
    分4分之1部分辦理繼承登記，即屬有據。
四、復按，「各共有人，得隨時請求分割共有物。但因物之使用
    目的不能分割或契約訂有不分割之期限者，不在此限。」民
    法第823條第1項定有明文。查系爭土地為兩造所共有，應有
    部分各為4分之3、4分之1等情，已如前述，而系爭共有物並
    無因物之使用目的不能分割之情形，亦無不為分割之約定，
    惟無法達成協議分割之事實，未據被上訴人到庭爭執，則上
    訴人訴請裁判分割系爭共有物，應予准許。
五、第按，「共有物之分割，依共有人協議之方法行之。分割之
    方法，不能協議決定者，法院得因任何共有人之聲請，命為
    左列之分配：一、以原物分配於各共有人。二、變賣共有物
    ，以價金分配於各共有人。以原物為分配時，如共有人中，
    有不能按其應有部分受分配者，得以金錢補償之。」民法第
    824 條定有明文。復按，法院裁判分割共有物，須斟酌各共
    有人之利害關係，使用情形，共有物之性質及價值、經濟效
    用、符合公平經濟原則，其分割方法始得謂為適當（最高法
    院91年度臺上字第805號判決要旨參照）。本件上訴人就系
    爭共有物提出1項原物分割方案，經本院於94年10月4日勘驗
    現場並囑託澎湖縣澎湖地政事務所測量，有該所94年10月7
    日澎地所測字第0940006881號函送之複丈成果圖1件在卷可
    參（卷1第145頁至第146頁）。經查，系爭土地面積共計62
    平方公尺，接近正方形，北面面臨澎湖縣馬公市○○路5巷
    ，東西南面均臨民房，地上雜草叢生，無建物及耕作物，而
    上訴人提出如附圖所示之分割方案可使兩造所分得土地均面
    聯外道路等情，業經本院赴現場履勘屬實，有勘驗筆錄以及
    現場照片足考（卷1第139頁至第144頁）。本院考量系爭土
    地上訴人持有4分之3應有部分，占有較大面積，而被上訴人
    人數眾多，未來可能無法為有效之利用，以及系爭土地聯外
    之方便性等情狀，認上訴人所主張之分割方案應屬妥適，故
    系爭土地應分割如附圖所示：編號2195部分土地（面積46公
    尺）分歸上訴人取得；編號2195-A部分土地（面積16平方公
    尺）分歸被上訴人等公同共有。
六、綜上，上訴人請求被上訴人己○○等人應就其等被繼承人李
    漢川所有系爭土地之應有部分4分之1辦理繼承登記，並准予
    分割兩造共有之系爭土地，為有理由，應予准許。原審未查
    ，逕為上訴人敗訴之判決，顯屬違誤，上訴人執此指摘原判
    決不當，求予廢棄改判為有理由，爰由本院將原判決予以廢
    棄，改判如主文第二、三項所示。又訴訟費用之負擔部分，
    因各共有人均因分割而同受分割之利益，故依應有部分之比
    例為負擔訴訟費用之標準，併予敘明。
七、據上論結，本件上訴為有理由，依民事訴訟法第436條之1第
    3項，第450條、第385條第1項前段、第81條第2款、第85條
    第2項，判決如主文
中    華    民    國    95    年    1     月    26    日
                  民事庭  審判長法  官  洪曉能
                                法  官  李宛玲
                                法  官  管安露
以上正本係照原本作成。
本判決不得上訴。
中    華    民    國    95    年    1     月    26    日
                                書記官  呂黎明


司法院資訊處製作；財團法人民間司法改革基金會備份。
